臺灣士林地方法院民事判決　　　　　　　95年度簡上字第23號
上　訴　人　癸○○
　　　　　　庚○○
　　　　　　己○○
　　　　　　卯○○
　　　　　　辰○○
　　　　　　丁○○
　　　　　　　　　　　　之1
　　　　　　子○○
　　　　　　戊○○
　　　　　　辛○○
　　　　　　丑○○
　　　　　　　　　　　　之3
　　　　　　寅○○
　　　　　　　　　　　　號4樓
兼上11人共同
訴訟代理人　丙○○
被 上訴 人　中研山莊一期公寓大廈管理委員會
法定代理人　林黎蓉
訴訟代理人　乙○○
　　　　　　甲○○
上列當事人間請求給付管理費事件，上訴人對於中華民國94年12
月13日本院內湖簡易庭94年度湖簡字第1042號第一審判決提起上
訴，本院於96年3 月1 日言詞辯論終結，判決如下：
    主  文
上訴駁回。
第二審訴訟費用由上訴人負擔。
    事實及理由
壹、程序事項：
    本件被上訴人起訴時，其法定代理人原為乙○○，嗣於上訴
    程序進行中變更為壬○○，又變更為林黎蓉，有改選公告在
    卷可稽，其由新任法定代理人壬○○、林黎蓉先後聲明承受
    訴訟，自屬合法，應予敘明。
貳、實體事項：
一、被上訴人起訴主張：上訴人分別為中研山莊一期社區（下稱
    系爭社區）B 區內門牌台北縣汐止市○○街190 巷2 號至8
    號、12號至24號雙號建物及所坐落基地之區分所有權人（其
    中門牌10號區分所有權人即被告盧未上訴），被上訴人為
    該社區所成立之管理委員會（包括A 、B 、C 區）。依系爭
    社區第一次區分所有權人會議會議記錄第7 條第3 項決議：
    「公共基金、管理費等各項費用之收繳、管理及運用，授權
    管理委員會訂定之。」及中研山莊一期公寓大廈規約第10條
    第3 項規定：「各項費用之收繳、支付方法，授權管理委員
    會訂定。」被上訴人曾訂定管理費收費標準，民國88年3 月
    起，A 、C 區每月每坪為新台幣（下同）60元，B 區為48元
    ，90年6 月起，A 、C 區每月每坪55元，B 區為45元，93年
    7 月起，A 、C 區每月每坪60元，B 區為40元，該標準並於
    95年12月16日再經系爭社區第九屆區分所有權人會議追認，
    然上訴人陸續未依規定繳納管理費，自附表所載月份起，分
    別積欠如附表所示管理費，均經被上訴人定相當期間催告，
    迄未給付，爰依公寓大廈管理條例第21條之規定、社區規約
    約定，請求上訴人分別給付如附表所示之金額，及自起訴狀
    繕本送達翌日起至清償日止，按年息5%計算之遲延利息等語
    。
二、上訴人主張及抗辯：上訴人所有台北縣汐止市○○街190 巷
    雙號房屋係獨棟別墅建物，編為B 區，每戶有獨立產權，並
    非區分所有權，而同巷單號為A 、C 區大樓建築（計l12 戶
    ），其住戶共同持分停車場、水箱、屋突等大公，並共用樓
    梯、電梯等小公，方為公寓大廈管理條例所指之區分所有權
    人。上訴人之B 區別墅，完全未使用上述A 、C 區之公共設
    施，在使用管理上係屬可分，又A 、C 區○○ 區○道路所有
    權屬汐止市公所（社區住戶並未繳地價稅），路燈由汐止市
    公所裝設，故B 區與A 、C 區間亦無區分所有權人關係，依
    公寓大廈管理條例第3 條規定，上訴人並非系爭社區之區分
    所有權人，並無依其區分所有權人會議決議繳交管理費之義
    務。原先上訴人B 區住戶為維護居住和諧，與A 、C 區共同
    負擔系爭社區管理費用，惟於92年初，上訴人發現B 區分攤
    管理費之計算，相當不合理，A 、C 區與B 區○○○○巷道
    出入口外，其他全部分開（包含污水處理系統），A 、C 區
    僱用清潔人員打掃A 、C 區樓電梯間、停車場，B 區完全未
    受惠，共用區域之修繕亦與上訴人無關，上訴人無需負擔A
    、C 區之費用，以登記面積計算管理費並不公平，且A 、C
    區為夾層建築，計算管理費亦應以實際使用面積計算，被上
    訴人亦一再將B 區管理費自每月每坪48元調降至40元，可證
    其不合理，B 區住戶雖同意與A 、C 區共同分攤管理費，惟
    計算基礎遭被上訴人拒絕，上訴人已另於郵局開立帳戶，自
    行管理B 區事務，並將所計算之費用匯入專戶共同管理，並
    以存證信函函覆被上訴人。被上訴人所提出「中研山莊一期
    區分所有權人第一次會議會議紀錄」並未決議管理費收費標
    準，會議紀錄雖記載：「公共基金管理費等各項費用之收繳
    、管理及運用授權管理委員會訂定之。」但管委會僅有收繳
    、管理權限，並未被授權決定管理費收費標準，且管理費收
    費標準依公寓大廈管理條例第18條第1 項第2 款規定，須經
    區分所有權人會議決議始有效力，縱授權管委會決定亦屬無
    效，故被上訴人主張B 區每月應收取每坪40元、45元、48元
    管理費，毫無標準，亦未據區分所有權人會議決議，均屬無
    效。至於95年12月16日系爭社區第九屆區分所有權人會議，
    其召集程序不合法，開會人數不足，委託書委託內容不包含
    管理費追認，故其追認管理費亦屬無效等語。
三、本件原審對於被上訴人之請求，判決其全部勝訴，並依職權
    為假執行之宣告，上訴人就其部分全部聲明不服（被告盧
    未上訴，該部份已確定），並聲明：廢棄原判決，駁回被上
    訴人在第一審之訴。被上訴人則聲明：駁回上訴。
四、本件爭點：(一)管理費收費標準應由區分所有權人會議決定，
    還是由管理委員會決定？第一次區分所有權人會議第7 點第
    3 項及規約第10條第3 項是否有效？(二)被上訴人可否依照95
    年12月16日區分所有權人會議追認收費標準向上訴人收取管
    理費？(三)B 區管理費是否不能用坪數來計算，而應從實質公
    平之角度去計算？
五、本院得心證之理由：
  (一)按多數各自獨立使用之建築物、公寓大廈，其共同設施之使
    用與管理具有整體不可分性之集居地區者，其管理及組織準
    用公寓大廈管理條例之規定，而其共同設施之使用與管理具
    有整體不可分性之集居地區，指下列情形之一：(一)依建築法
    第11條規定之一宗建築基地。(二)依山坡地開發建築管理辦法
    申請開發許可範圍內之地區。(三)其他經直轄市、縣（市）主
    管機關認定其共同設施之使用與管理具有整體不可分割之地
    區，修正前公寓大廈管理條例第53條、修正前施行細則第13
    條分別定有明文。經查，上訴人分別為系爭社區B 區內門牌
    台北縣汐止市○○街190 巷2 號至8 號、12號至24號雙號建
    物及所坐落基地之區分所有權人，有土地及建物登記謄本在
    卷可稽。系爭社區所坐落土地係在山坡地保育區丙種建築用
    地，包括大廈及獨棟別墅共分A 、B 、C 三棟，屬依建築法
    第11條規定之一宗建築基地，為共同設施之使用與管理具有
    整體不可分性之集居地區，有台北縣政府工務局87汐使字37
    3 號使用執照影本附卷可參，且為上訴人所不爭執，依前說
    明，系爭社區之管理及組織自應準用公寓大廈管理條例之規
    定，應足認定。上訴人徒以其專有部分為透天獨棟別墅，主
    張並不適用公寓大廈管理條例之規定，故非系爭社區區分所
    有權人云云，應非可採。
  (二)按「共用部分、約定共用部分之修繕、管理、維護，由管理
    負責人或管理委員會為之。其費用由公共基金支付或由區分
    所有權人按其共有之應有部分比例分擔之。」「前項共用部
    分、約定共用部分之管理、維護費用，區分所有權人會議或
    規約另有規定者，從其規定。」修正前公寓大廈管理條例第
    10 條 第2 項、第3 項分別定有明文。如未繳納前揭規定之
    費用，應依修正前同條例第21條規定辦理。本件系爭社區有
    關公寓大廈管理費收費標準，原於規約第10條第3 項中規定
    ：「各項費用之收繳、支付方法，授權管理委員會訂定。」
    並於第一次區分所有權人會議紀錄第7 條第3 項決議：「公
    共基金、管理費等各項費用之收繳、管理及運用，授權管理
    委員會訂定之。」被上訴人據以訂定B 區自88年3 月起，每
    月管理費每坪收48元，90年6 月起，為45元，93年7 月起，
    為40元，該收費標準且於95年12月16日經系爭社區第九屆區
    分所有權人會議決議追認，應認屬有效，上訴人未繳納如附
    表所示期間依前揭標準計算之管理費，經定期催告後，被上
    訴人請求上訴人給付如附表所示之管理費，應屬有據，有被
    上訴人提出之系爭社區區分所有權人第一次會議會議記錄、
    95年12月16日第九屆會議記錄、公寓大廈管理組織報備證明
    、中研山莊一期公寓大廈規約、存證信函等影本及中研山莊
    一期管理費計算明細、建物謄本在卷可稽（原審卷11頁至41
    頁、43頁至170 頁）。至於上訴人爭執管理費收費標準只能
    由區分所有權人會議決定，認為第一次區分所有權人會議第
    7 點第3 項及規約第10條第3 項授權被上訴人決定係無效等
    語，惟查，前揭管理費收費標準業據系爭社區區分所有權人
    會議於95年12月16日決議追認，縱認原授權具有瑕疵，其既
    經區分所有權人會議補正，有效性應無疑義，被上訴人自得
    據向上訴人請求。至於上訴人主張系爭社區95年12月16日第
    九屆區分所有權人會議有召集程序及決議方法之違法，其決
    議無效云云，然按公寓大廈之區分所有權人會議，主要為各
    區分所有權人之利害關係事項所召開，其決議之性質，係多
    數區分所有權人平行意思表示趨於一致之合同行為，而發生
    一定私法上之效力，與民法上社團法人為規範社員相互權利
    義務關係而召開之總會決議，性質上相類似，是以，上訴人
    如認為上開會議有召集程序或決議方法之違法，應類推適用
    民法有關社團總會決議效力之第56條第1 項規定，於決議後
    三個月內請求法院撤銷決議，惟查系爭社區95年12月16日第
    九屆區分所有權人會議決議至今並未遭到撤銷，其自非當然
    無效，應認上訴人有關決議無效之主張，尚非可採。
  (三)按區分所有權人或住戶實際使用社區公共設施之頻率多寡及
    程度不一，惟逐一區別各區分所有權人或住戶對於各項公共
    設施之使用頻率或程度，而個別制定各區分所有權人應繳納
    管理費之金額，非僅耗時費事，更容易造成區分所有權人間
    彼此錙銖必較、分裂對立之局面，此絕非現今社會公寓大廈
    住戶之福，亦非公寓大廈管理條例制定之初衷。反之，各社
    區之先天條件不同，若完全不考慮各區分所有權人或住戶就
    社區共用部分所可能獲得之不同利益，逕採齊頭式之平等，
    恐亦非事理之平。從而，公寓大廈管理條例就各區分所有權
    人究應如何支應共用之修繕、管理、維護費用，僅規定應由
    公共基金或依應有部分比例分擔，並未強制定出收費標準，
    仍委諸區分所有權人會議決議，以期各社區因地制宜得以定
    出較符合現況之合理收費標準。經查，系爭社區固因A 、C
    區住戶為大樓，B 區住戶為別墅區，於公共設施使用之範圍
    或頻率上有所不同，但依前揭區分所有權人會議決議之管理
    費收費標準，B 區住戶每月應繳之管理費，88年3 月至90年
    5 月為每坪48元、90年6 月至93年6 月為45元、93年7 月迄
    今為40元，而A 、C 區則分別為每坪60元、55元、60元，已
    就其大樓區與別墅區分別訂定不同之基本收費標準。又查，
    系爭社區A 、B 、C 三區均使用同一個社區大門出入，其警
    衛室即配置在社區大門旁，業據本院受命法官於95年4 月13
    日至現場勘驗，有勘驗筆錄在卷可稽（本院卷48、49頁），
    足見管理費支出中最大宗之保全人員薪資，係用在整個社區
    共用之安全維護上。又上訴人所屬B 區住戶不用分攤電梯維
    護費，而由A 、C 區共同負擔；機電維護費A 、C 區先分攤
    4 分之3 ，餘由全區共同分攤；清潔費用由A 、C 區先分攤
    2 分之1 ，再由全區共同分攤，但B 區不需分攤水塔清洗費
    ；電費A 、C 區先分攤2 分之1 ，餘由全區共同分攤；雜項
    購置費先由A 、C 區分攤4 分之3 ，餘由全區共同分攤；其
    餘保全費、辦公設備、文具用品、電話費、修繕費、郵電費
    、雜費、水權費、職工福利及薪資全區共同分攤，就大樓區
    及別墅區不同之公共設施，再次區別A 、C 區與B 區住戶應
    負擔之管理維護費用，亦有被上訴人提出之管理費用評估分
    析表在卷可稽（原審卷201 頁）。從而，應認系爭社區區分
    所有權人會議所決議之管理費收取標準，已經考慮該社區之
    現況，尚非顯失公平，況其既經區分所有權人會議決議，係
    多數住戶之合同行為，其議決之事項，如不違反法律強制禁
    止規定，或公共秩序及善良風俗者，應承認其效力，全體區
    分所有權人即應受該議決事項之拘束。是以，上訴人主張前
    揭管理費收費標準違反實質公平係無效云云，亦非可採。
六、綜上，上訴人積欠如附表所示之管理費，迄未繳納，被上訴
    人本於公寓大廈管理條例之法律關係，請求上訴人分別給付
    如附表所示之金額，及自起訴狀繕本送達翌日即如附表所示
    之日起至清償日止，按年息5%計算之遲延利息，為有理由，
    應予准許。原審判命如數給付，並依職權為假執行之宣告，
    並無不合。上訴意旨指摘原判決不當，求予廢棄改判，為無
    理由，應予駁回其上訴。
七、本件判決基礎已臻明確，兩造其餘之攻擊防禦方法及訴訟資
    料，經本院斟酌後，核與判決不生影響，無一一論述之必要
    ，併予敘明。
八、據上論結，本件上訴為無理由，依民事訴訟法第436 條之1
    第3 項、第449 條第1 項、第78條，判決如主文。
中　　華　　民　　國　　96　　年　　3 　　月　　15　　日
                  民事第一庭  審判長法  官  黃小瑩
                                    法  官  陳靜芬
                                    法  官  高愈杰
以上正本證明與原本無異。
本判決不得上訴。
中　　華　　民　　國　　96　　年　　3 　　月　　20　　日
                                    書記官  高楚安
附表
┌───┬─────────┬─────────┬──────┐
│姓　名│積欠管理費期間    │金額（新台幣）    │利息起算日  │
├───┼─────────┼─────────┼──────┤
│癸○○│92年3 月至94年8 月│六萬四千元        │94年10月11日│
├───┼─────────┼─────────┼──────┤
│庚○○│92年1 月至94年8 月│六萬八千五百元    │94年9月30日 │
├───┼─────────┼─────────┼──────┤
│己○○│92年3 月至94年8 月│六萬四千元        │94年9月30日 │
├───┼─────────┼─────────┼──────┤
│卯○○│92年3 月至94年8 月│六萬四千元        │94年10月11日│
├───┼─────────┼─────────┼──────┤
│辰○○│92年3 月至94年8 月│五萬七千六百元    │94年9月30日 │
├───┼─────────┼─────────┼──────┤
│丙○○│92年3 月至94年8 月│五萬七千六百元    │94年10月11日│
├───┼─────────┼─────────┼──────┤
│丁○○│92年1 月至94年8 月│六萬五千七百六十元│94年9月30日 │
├───┼─────────┼─────────┼──────┤
│子○○│92年3 月至94年8 月│六萬二千七百二十元│94年9月30日 │
├───┼─────────┼─────────┼──────┤
│戊○○│92年1 月至94年8 月│六萬七千一百三十元│94年9月30日 │
├───┼─────────┼─────────┼──────┤
│辛○○│92年1 月至94年8 月│六萬七千一百三十元│94年9月30日 │
├───┼─────────┼─────────┼──────┤
│丑○○│90年9 月至94年8 月│五萬二千二百五十元│94年9月29日 │
├───┼─────────┼─────────┼──────┤
│寅○○│90年9 月至94年8 月│五萬二千二百五十元│94年11月3日 │
└───┴─────────┴─────────┴──────┘
